臺灣高等法院臺南分院民事判決　95年度上易字第146號
上　訴　人　戊 ○ ○
訴訟代理人　何 永 福　律師
　　　　　　李 家 鳳　律師
被 上 訴人　甲○○○
訴訟代理人　林 崑 地　律師
上列當事人間請求土地所有權移轉登記事件，上訴人對於中華民
國九十五年四月十二日臺灣嘉義地方法院第一審判決（九十三年
度訴字第七二六號）提起上訴，本院於九十六年一月九日言詞辯
論終結，判決如下：
      主      文
原判決廢棄。
被上訴人應將坐落嘉義縣中埔鄉○○○段五六之五地號、地目：
田、面積四二三九平方公尺土地所有權應有部分一千分之一九三
移轉登記予上訴人。
第一、二審訴訟費用由被上訴人負擔。
      事  實  及  理  由
一、上訴人主張：渠與被上訴人之夫乙○○於民國七十七年一月
    間，約定共同向訴外人呂榮富、丙○○、游石郎、賴玉梅購
    買其四人所共有而登記在賴玉梅一人名下，坐落嘉義縣中埔
    鄉○○○段五六之五地號土地（下稱系爭土地），因渠資力
    不足，僅購買系爭土地之西側部分面積約二百四十八．四坪
    ，占全部土地面積之比例為百分之十九．三。嗣由渠交付訂
    金新台幣（下同）十萬元，委託仲介人丁○○與原地主四人
    談妥以每坪三千元成交，渠並交付土地買賣價款六十四萬四
    千一百五十元予乙○○收受。因渠與乙○○均無自耕農身分
    ，依當時法令規定亦無法辦理農地細分及移轉為共有，乃由
    渠與乙○○將所購買之系爭土地分別借用被上訴人名義，登
    記為系爭土地之所有權人，其中渠應取得系爭土地之所有權
    應有部分比例為百分之十九．三（即所有權應有部分一千分
    之一九三）。兩造並約定分管位置，而由渠占用系爭土地如
    原判決附圖所示代號Ａ部分，面積Ｏ．八一四公頃土地使用
    收益至今。嗣農地依法已得辦理移轉為共有，系爭土地亦無
    不得細分之限制，渠並已於九十三年十一月間以存證信函通
    知被上訴人終止系爭借名登記契約。兩造間就系爭土地所有
    權應有部分一千分之一九三之借名登記契約既經終止，被上
    訴人即應類推適用民法委任契約之法律關係，將系爭土地之
    所有權應有部分一千分之一九三移轉登記予渠取得。為此，
    本於借名登記契約終止後之法律關係，求為命被上訴人將坐
    落嘉義縣中埔鄉○○○段五六之五地號、地目：田、面積四
    二三九平方公尺土地所有權應有部分一千分之一九三移轉登
    記予渠之判決。原審為其敗訴判決尚有未合，並聲明：(一)原
    判決廢棄。(二)被上訴人應將坐落嘉義縣中埔鄉○○○段五六
    之五地號、地目：田、面積四二三九平方公尺土地所有權應
    有部分一千分之一九三移轉登記予上訴人。(三)第一、二審訴
    訟費用由被上訴人負擔。
二、被上訴人則以：系爭土地係伊於七十七年一月二十一日，獨
    資向訴外人賴玉梅購得，伊於締約當日即交付賴玉梅訂金二
    十萬元，其後分期給付之價金亦係由伊支付，並於同年二月
    十一日辦畢所有權移轉登記。系爭土地並非由上訴人與伊夫
    乙○○共同購買而借用伊名義登記為土地所有權人。上訴人
    雖於七十七年二月二十四日交付六十四萬四千一百五十元予
    乙○○，欲購買系爭土地之部分，惟為伊拒絕。系爭土地長
    期由伊使用耕作、並無由上訴人分管使用部分土地情事，上
    訴人請求伊移轉所有權應有部分即屬無據等情詞，資為抗辯
    。並聲明：(一)上訴駁回。(二)第二審訴訟費用由上訴人負擔。
三、上訴人主張其與被上訴人之夫乙○○於七十七年一月間，約
    定共同向訴外人呂榮富、丙○○、游石郎、賴玉梅購買其四
    人所共有而登記在賴玉梅一人名下之系爭土地，其連同訂金
    及土地買賣價款合計共出資七十四萬四千一百五十元，占系
    爭土地全部面積之比例為百分之十九．三。因其與乙○○均
    無自耕農身分，依當時法令規定亦無法辦理農地細分及移轉
    為共有，而由其將應取得之系爭土地所有權應有部分一千分
    之一九三，借用被上訴人名義登記為土地之所有權人；兩造
    並約定分管位置，而由其占用系爭土地如原判決附圖所示代
    號Ａ部分，面積Ｏ．八一四公頃土地使用收益至今。嗣農地
    依法已得辦理移轉為共有，系爭土地亦無不得細分之限制，
    其已於九十三年十一月間以存證信函通知被上訴人終止系爭
    借名登記契約等情，除據上訴人於原審提出而為被上訴人所
    未爭之系爭土地登記謄本、地籍圖、存證信函、現場照片、
    上訴人及訴外人乙○○之嘉義縣中埔鄉農會信用部存款帳卡
    在卷（原審卷第九頁、第十頁、第十三頁、第一一四頁至
    第一二０頁、第一二七頁、原審卷第五七頁））可參外，
    並經證人呂榮富、丙○○、蕭連振、丁○○、己○○、嚴崑
    連、庚○○等人分別於原審及本院審理時到場證述明確，堪
    信上訴人之上開主張為真實。
四、被上訴人雖抗辯：系爭土地係由其獨資向訴外人賴玉梅購買
    ，並非由上訴人與伊夫乙○○共同購買後，借用伊名義登記
    為土地所有權人，且系爭土地長期由伊使用耕作、並無由上
    訴人占用部分土地分管情事云云；惟查：
（一）系爭土地之原所有權人雖登記為訴外人賴玉梅一人，惟實
      際上係由訴外人呂榮富、丙○○、游石郎、賴玉梅等四人
      購買而共有，並以賴玉梅名義登記為所有權人乙情，迭據
      證人呂榮富於原審證述：「地主是我們四個（即賴玉梅、
      游石郎、丙○○和我）」（原審卷第五四頁），證人己
      ○○於原審結證：「系爭土地是游石郎、呂榮富、丙○○
      、賴玉梅一起買的」（原審卷第三六頁），證人丙○○
      於本院行準備程序時證述：「系爭土地係我等四人合夥購
      買，因當時遷戶口比較麻煩，所以才用賴玉梅的名義登記
      ，其中游石郎與己○○（賴玉梅的先生）算一股」（本審
      卷第五八頁、第五九頁），併證人即系爭土地買賣之仲介
      人丁○○於原審證述：「賴玉梅是誰我不知道，我只知道
      該筆土地是四個人共有，但是登記在一人名下」等語明確
      （原審卷第三十頁）。是證人呂榮富、丙○○、己○○
      、丁○○就系爭土地之原所有權人均供證係四人所共有，
      而登記在賴玉梅一人名下等語明確，足見其等證述之情節
      均相吻合，堪信其等上開證述均屬真實至明。
（二）又證人丁○○於原審結證另稱：「因乙○○及戊○○不知
      道賣主住哪，我知道賣主住哪，所以乙○○才載我去找賣
      主。在代書那邊四位賣主都是男的。賴玉梅是誰我不知道
      ，我只知道該筆土地是四個人共有，但是登記在一人名下
      」等語（原審卷第三十頁）；至於系爭土地之實際地主
      呂榮富、丙○○、己○○於原審審理時亦到場，其中證人
      呂榮富證述：「戊○○跟我說他們一起買的，戊○○與仲
      介主動問我要不要賣土地，叫我們四個地主去戊○○的葡
      萄柚園談買賣的事情，本來一坪出價三千五百元，後來被
      戊○○砍到三千元」（原審卷第五三頁、第五四頁），
      證人丙○○則供證：「戊○○跑來跟我說他要買土地，問
      我願意不願意賣。與戊○○在戊○○的果園接觸，當時只
      有我、呂榮富、賴玉梅、游石郎及戊○○談一坪價金要多
      少，我說三千五百元，戊○○出價三千元，我們還是賣了
      」（原審卷第五六頁至第五七頁），證人己○○則供證
      ：「我出價三千五百元，但是當時在場的仲介人張先生有
      跟我們出價三千，且跟我們講戊○○經濟情況不好，叫我
      們便宜賣，戊○○出價三千元。戊○○說：如果要賣每坪
      三千元，他會把十萬元的錢寄放在仲介人那邊。出價是戊
      ○○出的，戊○○在葡萄柚園跟我們四位賣主講，他因經
      濟能力不夠，要買比較少部分的土地。我不認識甲○○○
      ，這筆土地的出售，賴玉梅都沒有處理」等語明確（原審
      卷第三三頁至第三六頁）。是證人呂榮富、丙○○、己
      ○○、丁○○就系爭土地之買賣過程、價款之決定等買賣
      土地之細節等事宜之供證情節互核相符，且無不符常情之
      處，其等之上開證述亦同堪採信。
（三）被上訴人於原審審理及本院行準備程序時雖始終自陳：系
      爭土地係由伊與原地主賴玉梅接洽購買事宜，並由伊找丁
      ○○當中間人云云；然被上訴人自陳已與原地主賴玉梅談
      妥以每坪三千元價格購買系爭土地，復供陳於談妥後再另
      找訴外人丁○○擔任土地買賣之中間人，其甘願由訴外人
      丁○○平白賺取現成之仲介費用，核與台灣地區買賣不動
      產時，多由仲介人在買賣雙方間，先行居間聯絡買賣之相
      關事宜及細節，並於不動產買賣成立後，再自買賣之當事
      人收取傭金之常情顯然不合。被上訴人就買賣系爭土地之
      過程，所為上開陳述已有不符常情之違誤，其自陳獨資向
      訴外人賴玉梅購買系爭土地云云，是否屬實已非無疑。參
      以系爭土地之原地主為訴外人呂榮富、丙○○、游石郎、
      賴玉梅等四人，並由訴外人呂榮富、游石郎、丙○○，及
      賴玉梅之夫己○○等四人出面洽談出售系爭土地事宜乙情
      ，並據證人呂榮富、丙○○、己○○、丁○○供證明確，
      已如上述。乃被上訴人於原審及本院行準備程序時猶抗辯
      系爭土地係由其與原地主賴玉梅直接洽談買賣事宜云云，
      核係後飾卸之詞；其夫乙○○於原審及本院審理時為附合
      被上訴人之上開說詞，而證述系爭土地係由被上訴人一人
      獨資購買云云，亦係迴護之詞，均無足採。
（四）此外，上訴人於七十七年二月二十四日確自嘉義縣中埔鄉
      農會信用部提領六十四萬四千一百五十元，而於同日存入
      乙○○所有嘉義縣中埔鄉農會信用部活期儲蓄存款帳戶等
      情，亦有上訴人於原審提出其所有上開存款帳卡（原審
      卷第一二七頁），及嘉義縣中埔鄉農會於九十四年十二月
      十五日，以中信字第０九四０００四七七三號函檢送乙○
      ○所有之活儲帳戶（原審卷第四六頁、第四七頁）存卷
      可稽。
（五）再系爭土地之西北側與鄰地間有擋土牆一座，其起始點並
      豎立一塑膠界標乙情，並經原審法院於九十四年三月三日
      會同嘉義縣水上地政事務所人員勘驗現場明確，有勘驗筆
      錄及現場照片在卷（原審卷第一０六頁、第一０七頁、
      第一一四頁至第一二０頁）可參。又原審法院囑託地政人
      員以擋土牆所在位置之起始為基點，並與系爭土地之西側
      界址平行而向南延伸測量結果，其中如原判決附圖所示代
      號Ａ部分土地面積為Ｏ．八一四平方公頃，代號Ｂ部分土
      地面積則為三．四二五公頃乙節，亦有該所於九十四年四
      月十二日，以嘉上地二字第０九四０００二０五八號函檢
      送之複丈成果圖（即原判決附圖）在卷（原審卷第一三
      ０頁、第一三一頁）可按。
（六）另，上開擋土牆係因系爭土地西北側之填土流落鄰地，而
      由上訴人雇工興建者，並經證人嚴崑連於原審法院證述：
      「我的母親有因此事去找過乙○○，乙○○跟我母親說流
      落土方的那一塊土地是戊○○的，我母親就去找戊○○，
      戊○○答應要做擋土牆。我有看見工人在系爭土地施作擋
      土牆，約八十五、六年間施作擋土牆」等語（原審卷第
      一八三頁至第一八四頁），核與證人庚○○於本院行準備
      程序時到場結證：「上訴人於十幾年前告訴伊到現場挖地
      基，要做擋土牆，伊是按照現有的土溝去挖的，因現場填
      土的土方掉落土溝，戊○○叫我把土方挖起來」（本審卷
      第一０六頁至第一０七頁），併證人丁○○於本院行準備
      序時供證：「擋土牆是順著土溝建起來，因土方掉落到土
      溝及鄰地，所以戊○○才去開挖土溝及建擋土牆，他在開
      挖時我有看到」等語明確（本審卷第一０九頁）。證人嚴
      崑連、庚○○、丁○○等三人就系爭土地西北側之擋土牆
      之施作原因及施作過程所為之證述互核相符，且其等三人
      與兩造間並無特別之利害關係，按諸情理亦無迴護任何一
      方之理，其等三人之上開證述同堪採信。益見上訴人主張
      系爭擋土牆係由其雇工興建乙節，與實情相符，應堪肯認
      。被上訴人雖於原審抗辯擋土牆係其興建云云（原審卷
      第二０八頁），惟對於何時興建及由何人興建等情，竟辯
      稱時間太久，忘了云云，並未提出具體事證以資證明，且
      與證人之上開證述情節不合，其所為上開抗辯委不足採。
（七）綜上各情：
    (1)被上訴人及其夫乙○○既不爭執上訴人確有交付六十四萬
      四千一百五十元予乙○○之事實，參以證人蕭連振於原審
      亦證述：「戊○○拿十萬元給我，說要買土地，後來我交
      付仲介丁○○去替戊○○買土地」等語（原審卷五八頁
      ），堪信上訴人主張其合計共支付七十四萬四千一百五十
      元之土地買賣價款者，並非無據。又上開六十四萬四千一
      百五十元金額，係由上訴人於七十七年二月二十四日交付
      被上訴人之夫乙○○收受，且始終未予返還上訴人乙情，
      並為被上訴人所自陳，則上訴人交付乙○○上開金額之時
      間，與被上訴人於七十七年二月十一日登記為系爭土地之
      所有權人之時間極為接近，堪信上訴人主張上開金額係其
      交付予乙○○之土地買賣價款之一部分者，尚非完全無據
      ；且按諸常情言，上開金額苟非上訴人交付乙○○充作買
      賣系爭土地之價款，被上訴人或乙○○於知悉後，豈有不
      立即退還，而竟歷經十數年仍予保留之理。
    (2)又系爭土地西北側之擋土牆係上訴人所興建，已如上述，
      且擋土牆之起始處並豎立一塑膠界標，經以擋土牆所在位
      置之起始為基點，並與系爭土地之西側界址平行而向南延
      伸測量結果，如原判決附圖所示代號Ａ部分土地，面積為
      Ｏ．八一四平方公頃，換算所占比例為系爭土地全部面積
      之百分之十九．二（計算至小數點以下一位數）。至於上
      訴人主張已支付之系爭土地價款，連同訂金合計共七十四
      萬四千一百五十元，經以每坪三千元計算，可買受之土地
      面積為二百四十八．０五坪即八百二十平方公尺（計算至
      小數點以下一位數），換算約占系爭土地總面積之百分之
      十九．三（計算至小數點以下一位數），核與上訴人主張
      之比例差相吻合。按諸情理，苟非上訴人與被上訴人之夫
      乙○○約定共同向訴外人呂榮富等原地主四人買受，及各
      自應取得系爭土地所有權應有部分比例後，同時約定由上
      訴人占用如原判決附圖所示代號Ａ部分土地位置者，何得
      如此契合？被上訴人雖提出休耕申請書（原審卷第二六
      頁）抗辯：系爭土地全部均係由其種植田菁云云，然系爭
      土地因登記在被上訴人一人名下，於向政府機關申請各項
      補助時，為配合政府機關之形式審查，原須由登記名義人
      具名申請，此係一般申請、審查之常規，被上訴人僅以上
      開休耕申請書遽認兩造間並無土地分管之約定云云，即嫌
      速斷，而不足採。
    (3)基上，本件上訴人主張系爭土地係由其與被上訴人之夫乙
      ○○約定共同向原地主買受，而由其出資七十四萬四千一
      百五十元，並就其應取得之系爭土地所有權應有部分一千
      分之一九三，借用被上訴人名義登記為土地之所有權人，
      及兩造約定分管位置，而由其占用系爭土地如原判決附圖
      所示代號Ａ部分，面積Ｏ．八一四公頃土地使用收益者，
      核與實情相符，應堪肯認；被上訴人抗辯係其獨資購買系
      爭土地云云，要不足採。
五、綜上，系爭坐落嘉義縣中埔鄉○○○段五六之五地號土地，
    係由上訴人與被上訴人之夫乙○○於七十七年一月間共同出
    資購買，約定土地所有權應有部分一千分之一九三由上訴人
    取得，因受限於當時法令規定農地不得移轉登記為共有，而
    由上訴人及被上訴人之夫乙○○各自就應取得之系爭土地所
    有權應有部分，借用被上訴人名義為登記。堪信上訴人與被
    上訴人間，就上訴人應取得系爭土地所有權應有部分一千分
    之一九三部分，所為意思表示合致而成立借名登記契約；且
    此等借名登記契約係為解決受限法令無法為土地共有之法律
    限制，難認無正當之原因，核與一般通謀之虛偽意思表示之
    脫法行為者不同，於法亦無不合。亦即，借名登記契約係著
    重於當事人間信任關係之無名契約，登記名義人亦有為真正
    所有權人處理事務之本旨，應類推適用民法有關委任之規定
    。嗣農業發展條例既已修正取消農地不得移轉為共有之限制
    ，從而，上訴人主張系爭借名登記契約之法律關係業經其通
    知終止，而本於借名登記契約終止後，類推適用民法第五百
    四十一條規定，請求被上訴人以自己之名義，為上訴人取得
    之系爭土地所有權應有部分一千分之一九三移轉予上訴人者
    ，為有理由，應予准許。原審未遑詳察，遽為上訴人敗訴之
    判決，自有可議，上訴意旨指摘原判決不當，求予廢棄改判
    ，為有理由。爰由本院予以廢棄改判，如主文第二項所示。
六、本件事證已臻明確，兩造其餘攻擊防禦方法之陳述，與判決
    結果並無影響，爰不一一論述，併此敘明。
七、據上論結，本件上訴為有理由，依民事訴訟法第四百五十條
    、第七十八條，判決如主文。
中　　華　　民　　國　　96　　年　　1　　月　　23 　　日
                    民事第三庭
                                審判長法　官  陳  光  秀
　　　　　　　　　　　      　　　　　法　官  曾  平  杉
　　　　　　　　　　　      　　　　　法　官  李  文  賢
上為正本係照原本作成。
不得上訴。
中　　華　　民　　國　　96　　年　　1　　月　　24 　　日
                                      書記官　劉　清　洪
